【裁判字號】    88,上,162
【裁判日期】    890530
【裁判案由】    給付工程款
【裁判全文】
臺灣高等法院高雄分院民事判決  八十八年度上字第一六二號
    上  訴  人  中華電信股份有限公司台灣南區電信分公司南高雄營運處
    法定代理人  乙○○
    訴訟代理人  高慶福律師
    被上訴人    財團法人亞洲技術服務社
                              .
    法定代理人  甲○○        .
    訴訟代理人  利美利律師    住高雄市○○○路一五二號十一樓之二
右當事人間給付工程款事件，上訴人對於中華民國八十八年三月二十二日臺灣高雄地
方法院八十七年訴字第一一三六號第一審判決提起上訴，本院判決如左：
      主      文
原判決（除減縮部分外）關於命上訴人給付之金額超過新台幣捌拾捌萬捌仟壹佰柒拾
伍元及自民國八十七年六月二日起至清償日止，按年息百分之五計算利息，並假執行
之宣告，暨訴訟費用之裁判（除確定部分外），均廢棄。
右廢棄部分，被上訴人在第一審之訴及假執行之聲請均駁回。
其餘上訴駁回。
第一、二審訴訟費用（除確定部分外）由上訴人負擔十分之九，餘由被上訴人負擔。
      事      實
甲、上訴人方面：
一、聲明：請求判決：(一)原判決廢棄。(二)被上訴人在第一審之訴及假執行之聲請均駁
    回。(三)第一、二審訴訟費用，由被上訴人負擔。
二、陳述：除引用在原審之陳述外，另補稱：
  (一)依民法第一百二十七條第一項第七款規定，承攬人之報酬及其墊款，如因二年間
    不行使，其請求權即因時效而消滅。本件被上訴人對於編號CFIWIBO4L高雄埕
    局公園路穿越鐵路推管工程部分（以下稱系爭推管工程），既已於八十四年六月
    間驗收合格，依民法第四百九十條承攬工作完成後，定作人即應給付報酬之規定
    ，被上訴人自八十四年六月間起即可請求報酬，乃被上訴人遲至八十七年五月二
    十一日始起訴請求，其此部分十一萬一千八百二十五元之請求權已逾兩年間不行
    使而消滅。又對於被上訴人之請求，上訴人因被上訴人有應負損害賠償之責任（
    詳後述），故而暫緩支付，並非單純承認被上訴人之請求權存在，自不生請求權
    時效中斷問題。
  (二)系爭推管工程之設計及監造，係委由被上訴人辦理，惟被上訴人自受任設計時起
    ，至設計完成時止，從未申請上訴人配合通知台電公司提供管線資料，以利設計
    ，致設計錯誤，自應負債務不履行之賠償責任。按被上訴人受託設計時，為明瞭
    地下管線位置，自應主動詳加調查各管線單位之地下管線資料，以便設計施工圖
    ，然被上訴人僅參考七十九年八月九日兩造及鐵路局高雄工務段現場會勘紀錄，
    並未申請其他管線單位會勘，了解地下管線，即行設計。況依兩造所訂委託設計
    契約第二條及第八條規定〔乙方（指被上訴人）對於地下埋設管道線位置，認為
    必須試挖，經甲方（指上訴人）同意，可辦理試挖。〕，但被上訴人並未提出試
    挖之要求，以致不明地下管線位置，而試挖係發現地下纜線之最佳方法，有助於
    被上訴人之正確設計，而被上訴人並未提出試挖之要求，顯有疏失。又依委託設
    計契約第二條第一款，上訴人已提供洞道、洞道鐵架、專用橋工程之管線示意圖
    予被上訴人，至設計契約第五條所訂上訴人提供辦理本工程服務所需之相關資料
    ，係指上訴人提供自己所有之基本所需相關資料而言，至其他單位地下管線資料
    ，並非上訴人所能主動事先提出，必須被上訴人於設計時，認有發現其他單位地
    下管線之必要時，由被上訴人通知或聲請上訴人行文有關單位協助被上訴人設計
    。再者，依設計契約第八條規定，被上訴人應依上訴人提供之相關資料，確實查
    勘地下埋設物，以發現或獲悉地下管線，但被上訴人自開始設計迄至八十五年五
    月二十三日設計完成，並未申請上訴人行文台電公司提供管線資料，以便設計，
    則被上訴人於設計期間，未能取得台電公司之管線資料以便其設計，係可歸責於
    被上訴人之疏誤所致。
  (三)被上訴人係於八十二年三月九日系爭工程開工前，始申請上訴人行文通知有關管
    線單位配合，上訴人即於八十二年三月一日以南一工八二字第○三八八號函知台
    電公司高雄區營業處，惟因該營業處並非台電公司管線之管理權責單位，致台電
    公司於八十二年三月九日之開工日，無法派員提供地下管線資料予今日公司。
  (四)今日公司原係以高壓水泥管推管工法施工，嗣陳情變更改採鋼管施工，因需設計
    單位核准，且另一鼓山施工路段，因須挖掘路面，亦需經市府核准，故以路權尚
    未核准為由，於八十二年三月十八日停工。至工程復工有兩種情形，一係定作人
    通知承攬人復工，即今日公司接到上訴人公函通知後三日內應即復工，屆時施工
    與否，均照計算工期，（見上訴人與今日公司所訂電信土木工程合約第四條第四
    款）；另一種係承攬人主動向定作人報備復工，即本工程所有復工報告單，須依
    規定向上訴人報備（見同上合約第四條第五款）。又台電公司所有地下電纜線，
    因係穿越鐵路地下埋設，故其埋設比一般工程埋設較深，須埋設在鐵軌二、五公
    尺以下，故今日公司施工，應試挖至鐵軌二、五公尺以下，並確認沒有電纜線時
    ，始可打造鋼板樁。
  (五)今日公司就系爭工程係於八十二年五月二十一日提出復工，該復工報告單係由今
    日公司填報，先送經被上訴人監工單位簽章，經被上訴人主任張英洲，監工主任
    陳福勝及助理工程師董孝文於八十二年五月二十一日簽章後，今日公司再送上訴
    人於八十二年五月二十一日（收文章未調整，誤蓋八十二年五月二十日）收文備
    查，經會送各有關單位及各級人員，至會簽到線工室之線正工程司陳新雄時，已
    是八十二年五月二十五日。惟被上訴人既知悉今日公司於八十二年五月二十一日
    復工，又復工並不須經上訴人之核准，則被上訴人自應於二十一日上午派監工到
    場監督施工。惟今日公司於八十二年五月二十一日上午八時復工施工，迄至下午
    五時四十四分發生撞損台電公司纜線，已連續施工相當時間，被上訴人仍未派監
    工員到場監督施工，自係違反監造契約第二條第二項第一款規定，而有過失。被
    上訴人陳稱復工須向上訴人申請復工手續，尚未辦理完成前，被上訴人並無派監
    工到場之義務，亦無法派監工到場，係屬卸責之詞。至監造契約第二條第二項第
    二點約定：被上訴人所派監工員應遵照上訴人之發包工程，監工實施規範，並受
    上訴人監工單位主管督導，如有不稱職，或認為監工人力不足時，上訴人有權要
    求撤換或增派，被上訴人應即照辦等語，係指上訴人所派監工單位主管，係執行
    工程業務及行政問題，至指示監督施工，仍屬被上訴人依監造契約第二條第二項
    第一款規定應盡之監造責任。
  (六)今日公司於八十二年五月二十一日復工時，上訴人雖不及派監工人員到場查看工
    程施工及處理行政問題，但被上訴人係負監造責任，依監造契約規定，於復工日
    被上訴人仍應派監工人員到場監督施工，惟被上訴人並未派監工人員到場監督，
    而今日公司施工時為避開台電公司之管線，並未按原設計圖施工，即証明原設計
    圖錯誤，才須避開台電公司之管線，又因試挖深度不及地下三公尺，即打設鋼板
    樁，致損害台電公司之纜線。然為使該工程能迅速繼行，按期完工，兩造及台鐵
    今日公司、台電公司高屏供電區營運處等五個單位會勘後，決定新施工位置，由
    被上訴人變更原錯誤設計施工圖，重新設計施工圖，今日公司後來即按新設計施
    工圖施工，而完成系爭推管工程，系爭工程雖經上訴人於八十四年六月六日驗收
    完畢，仍不能據以免除被上訴人原先設計錯誤及監造疏失責任。況依証人陳裕國
    証述〔復工只要向上訴人報備即可，復工前一天，是今日公司股東黃光騰用電話
    口頭通知被上訴人要復工，被上訴人要我們用書面通知，所以我們就在隔一天大
    早發文通知被上訴人，發文當天十時許就復工了，復工當天就出事了，至於當天
    被上訴人為何未到現場監造，應該是被上訴人之問題。〕等語，亦可佐証被上訴
    人有監工上之疏失。
  (七)今日公司之施工損害台電公司纜線部分，台電公司業已請求上訴人及今日公司連
    帶賠償其損害，並經判決確定上訴人應連帶賠償二百二十九萬六千二百七十七元
    及法定利息，經台電公司聲請強制執行後，上訴人已給付完畢。此項損害，既係
    因被上訴人設計錯誤及監造疏失所致，依委任設計契約第五條第六項規定及監造
    契約第五條第四項規定，被上訴人應負損害賠償責任，上訴人茲以被上訴人應負
    此項損害賠償責任，與被上訴人請求之工程款中之八十八萬八千一百七十五元，
    （即被上訴人起訴請求之一百萬元，扣除前述時效消滅之系爭推管工程部分十一
    萬一千八百二十五元），互為抵銷，經抵銷後，被上訴人之債權即歸於消滅。
  (八)系爭推管工程，依民法第四百九十九條規定，係屬工作為建築物或其他土地上之
    工作物之範疇，其瑕疵修補、解除契約及請求損害賠償期限延為五年，被上訴人
    於八十七年五月二十一日起訴請求本件給付工程款時，上訴人即以被上訴人設計
    、監造有過失，應負損害賠償責任為由，與系爭工程款互為抵銷，該損害賠償請
    求權於抵銷時，並未逾五年之時效而消滅。況此項損害賠償，係因被上訴人設計
    圖錯誤及監督施工有過失所致，且此項損害賠償，係因被上訴人不完全給付所發
    生，其請求損害賠償時效應係十五年時效（參照最高法院八十七年台上字第二八
    三五號判決意旨參照）。
三、證據：除引用在原審提出之証據外，另補提：七十九年八月九日會勘記錄、設計
    施工圖、開工及復工報告單、電信土木工程合約書、八十八年十一月十日協調會
    記錄、最高法院八十八台上字第二０三０號民事裁定、台灣高雄地方法院執行命
    令、台電公司八十九年一月廿一日函為証，並聲請訊問証人陳裕國。
乙、被上訴人方面：
一、聲明：請求判決：(一)上訴駁回。(二)上訴費用由上訴人負擔。
二、陳述：除引用在原審之陳述外，另補稱：
  (一)被上訴人就系爭推管工程請求之金額減縮為十一萬一千八百二十五元。
  (二)上訴人與今日公司於八十二年二月二十四日，就系爭推管工程所簽訂之工程合約
    書第五項約定〔所有本工程圖樣，施工說明書暨投標須知等，均屬本合約之附件
    ，乙方（指今日公司）認為於以上各件認為完全瞭解，並無疑問或誤解之處，均
    願逐頁蓋章，切實遵守辦理。〕，又該電信土木工程投標須知第八項第十九款約
    定〔承包商於工程施工應特別注意工作安全，在道路上挖掘土方前應調查有關地
    下排水道、自來水管、煤氣管、電力地下管線、通信地下管線以及其他道路椿、
    測量椿等地下埋設物位置資料，並於施工前應作試掘，如有防範未週而發生一切
    損害或傷亡事件，應由承包商自行負責與本總隊無關。〕。另系爭工程開工前協
    調會議紀錄中工程施工第二項亦載明〔為避免挖損既有電信管路（含其他單位）
    ，施工期間應依有關規定及監工員指示，先進行工地試挖〕等語，有該會議紀錄
    可稽。而上訴人於七十九年八月九日及八十一年九月間，欲委託鐵路局代辦該穿
    越鐵路推管工程，先後兩次會同鐵路局高雄工務段會勘該推管工程，於兩次勘驗
    記錄工程內容內即載明，管徑120cm管、長度70m長、深度鐵軌面下3m，此有鐵路
    管理局高工施字第三一八八號及高工施字第四一八五號函二份，及勘驗紀錄二份
    足憑，況今日公司派員參加之八十二年七月五日系爭電纜線賠償事宜協調紀錄結
    論第二項亦記載〔電力、電信管線係平行埋設，電信管線已先施工至堆進坑前約
    十餘公尺處，仍未發現有電力管線，承商施工推進坑鋼板椿前，曾試挖至地面下
    二公尺餘，並未發現警示帶且為原土，推進坑位置為避免抵觸力管線，已向外偏
    移施工。〕，可知今日公司與上訴人所簽訂系爭工程契約，約定今日公司施工前
    應作試掘，且系爭工程，先後兩次會同鐵路局高雄工務段會勘，於兩次勘驗紀錄
    均載明〔工程內容管徑120cm管、長度70m長、深度鐵軌面下三m公尺〕，基於工
    程內容既已載明深度為鐵軌面下三m，則施工前即應先行試挖至三m，方符試挖要
    求之本旨，且由上開記載亦可知系爭電纜線所埋深度在鐵軌面下三公尺，凡此均
    應為今日公司所明知，詎今日公司試挖深度僅二公尺餘，因而未能發現系爭電纜
    線，以致於打造鋼板椿時撞損系爭電纜線，其有過失甚明。
  (三)有關今日公司應確實依系爭推管工程承攬契約之約定，並依該管線埋設三公尺之
    深度確實試挖，及今日公司明知鐵路局會勘記錄之事項，為上訴人在另案台電公
    司與上訴人及今日公司間損害賠償事件中一再主張，則今日公司僅試挖二公尺餘
    而未確實依會勘記載內容之指示試挖至三公尺，係今日公司本身之過失所致，與
    監造人員是否在場無關，上訴人稱今日公司在沒有監造人員指示試挖之情況下，
    僅試挖到二公尺左右，致挖斷台電地下電纜，被上訴人應負監造疏誤責任，不僅
    不實，且亦與其在該案中之主張矛盾。
  (四)今日公司依工程合約之約定，應按設計圖施工，只有在施工時遇有確難依設計圖
    樣施工之處，得由今日公司與上訴人協議，經上訴人核可變更設計，為上訴人與
    今日公司工程合約第十四條第二項所約定。按由證人陳裕國於之證詞〔停工的障
    礙因為台電未配合排除，所以我們為了趕工期就遷就台電的管線，即避開台電的
    管線，但這樣還是會依設計圖．．．〕，可知證人陳裕國否認未按圖施工，惟查
    由中華鑑測中心鑑定結果可知今日公司實際施工位置與設計圖並不相符，顯見今
    日公司未按圖施工而有違約，證人否認未按圖施工並不實在；再依證人陳裕國之
    證詞可知今日公司明知因台電管線而造成施工困難，則今日公司應依約申請上訴
    人核可變更設計，乃今日公司為趕工期竟未依約經上訴人核可變更設計，即擅自
    變更設計，未按原設計圖施工，其顯有過失甚明。
  (五)被上訴人在八十年五月廿三日即依委託設計契約之期限內完成系爭工程設計圖並
    交付給上訴人，而上訴人係於近二年後即八十二年二月廿四日與今日公司簽訂系
    爭推管工程之工程合約，而該工程則於八十二年三月九日開工，此開工期日距離
    設計圖設計完成期間已間隔近二年，依慣例上訴人交由今日公司承攬施工時應通
    知台電公司高屏供電營運處派員瞭解，此與已完成設計義務之被上訴人無涉，乃
    上訴人在發現受通知行文單位錯誤後，卻未再進一步通知台電人員，其自有過失
    ，且依證人陳裕國之證詞亦可知當初停工之時，台電公司之管線未能配合排除，
    則上訴人自應有義務通知台電公司派員以了解管線埋設位置，當可避免本件事故
    之發生，顯見上訴人就本件損害之發生，亦有過失。又由台電公司於另案損害賠
    償事件中所提出高雄市政府工務局工程處開會通知單，可知台電公司因地下管線
    電壓之不同，產權管理單位即不同，而此為上訴人所知悉，足徵上訴人未確實通
    知正確之行文單位，顯有過失。
  (六)按台電公司經管之地下電纜管線，係於七十二年間委託鐵路局代辯設計、監造施
    工，竣工後，交由台電接管，鐵路局對之瞭解甚詳因此，上訴人擬在高雄市○○
    區○地段增設地下電信幹管，因需穿越鐵路地下埋設管線，原擬委託鐵路局代設
    計施工，因鐵路局業務繁忙，人手不足，未接受委託，上訴人乃於八十年三月廿
    日委託被上訴人設計及監造，而因上訴人在得知鐵路局無法接受委託時，即有意
    欲委託被上訴人設計監造，因此上訴人函請鐵路局於七十九年八月九日實施現場
    會勘時，被上訴人亦有會同會勘，並參考有關地下埋設管線圖表資料，而由上開
    會勘紀錄附件部面圖附註即鐵路局之指示〔本工程施工需先行探示台電公司之管
    線深度及走向後始可施工〕，可知上訴人早在被上訴人設計之初，依鐵路局之指
    示即知應通知台電公司，是上訴人在被上訴人設計前應有行文致台電公司之義務
    ，且被上訴人實地會勘亦不僅一次，其中台電人員亦曾一同參與，惟因上訴人行
    文錯誤，致參與會勘之台電人員並無法給予正確之指示；況查兩造間之委託設計
    契約亦未載明會勘單位多寡及實際應會勘之次數，則被上訴人既然曾參與會勘，
    即令只有上訴人所稱僅會勘一次，亦已依約履行而無任何違約情事。
  (七)另依委託設計契約第八條固有約定〔人孔、管道之埋設位置，甲方（上訴人）或
    乙方（被上訴人）認為必要試挖，經甲方同意者，由乙方負責辦理．．．〕，
    惟以其文義觀之，可知試挖與否並非強制規定，亦即試挖與否與被上訴人是否已
    履行其契約應盡之義務，無必然之關係，上訴人執此指摘被上訴人有違約，顯有
    誤會。況依該工程合約第五條之規定〔甲方（即上訴人）應提供乙方（被上訴人
  ）為辦理本工程服務所需相關資料，可知提供台電地下管線資料，乃屬上訴人應
    主動提出之義務，且查遍查合約內容復又無課予被上訴人應申請上人通知台電公
    司之規定，則台電公司地下管線資料之提供，應屬上訴人應主動提供之義務，要
    屬無疑，且亦較符合一般常情。至上訴人所指契約第二條第四款第三目規定〔管
    道專用橋工程相關橋樑資料及申請架設事由，由乙方（被上訴人）負責向主管單
    位洽辦，必要時，由甲方（上訴人）協助之，乃係指管道專用橋工程相關橋樑資
    料及申請架設事而言，此與本件地下管線資料無涉，上訴人執此稱地下管道資料
    應由被上訴人申請，並不足採。
  (八)被上訴人制作系爭工程計圖，為取得台電地下管線之資料，曾申請上訴人行文通
    知管線管理單位配合，上訴人則以八十二年三月一日南一工八二字第０三八八號
    函副本通知台電公司高雄區營運處，惟因負責營業之台電公司高雄區營業處，與
    負責電纜線業務之台電公司高屏供電營運處，係分屬不同單位，不相隸屬，而台
    電公司高雄區營運處復未將上開上訴人之公函轉行文給台電公司高屏供電營運處
    ，致無法獲得台電地下管線資料，而依前述，提供台電公司地下管線資料，乃屬
    上訴人之義務，且台電地下管線資料之無法取得乃係上訴人行文錯誤，與被上訴
    人無涉，顯見台電地下管線資料之無法取得，非可歸責於被上訴人。
  (九)至中華鑑測中心所制作公證報告書認如按設計圖施工，有可能會挖到台電地下電
    纜竣工圖標示之埋設位置部分。查台電地下電纜圖資料之無法取得係因上訴人之
    疏失所致，已如前述，而台電地下電纜竣工圖之資料係事發後台電才提供，且台
    電地下電纜竣工圖之纜線位置與實際位置並不相符，故不得以台電地下電纜竣工
    圖為據，而應以若依設計圖施工是否有可能會挖到台電地電纜之實際位置為據來
    判斷被上訴人是否有違約之情事。由上開公證報告及證人陳耀廷之證詞，可知依
    被上訴人設計圖施工並無確是否挖到電纜，而此有關被上訴人是否有違約之情事
    ，乃屬上訴人應舉證之事項，今上訴人既無法舉證，自應為被上訴人有利之認定
    。況台電地下電纜管線挖斷事件，依前述係因今日公司未按圖施工及其未確實該
    推管工程承攬契約之約定，並未依該管線埋設三公尺之深度確實試挖等因素致，
    而與被上訴人無涉，且今日公司係於八十二年五月廿一日施工打造鋼板椿時，撞
    損台電高屏供電區營運處所有埋設地下電纜管線，原審亦於八十三年四月間以八
    十三年度訴字第二五二號判決命上訴人及今日公司對台電公司負連帶損害賠償責
    任，然上訴人猶仍於八十四年五月十日驗收通過本件工程，並以發票日為八十五
    年一月三日之台灣銀行高雄分行的支票給付被上訴人本件設計費，足見被上訴人
    所為係依債之本旨給付，否則上訴人為願受領其給付，並支付上開設計費；抑有
    進者，上訴人之訴訟代理人於原審亦已承認被上訴人設計圖送請審核時是沒有抵
    觸施工圖，凡此，均足徵被上訴人之設計圖並無錯誤，上訴人據此主張抵銷，實
    無理由。
  (十)由上訴人與今日公司所簽訂之系爭工程合約第四條第五項之規定〔本工程所有開
  、停、復、竣工報單，乙方均須依規定向甲方（上訴人）報備或核准。〕，可知
    有關復工，今日公司依工程合約之約定，應向上訴人報備或核准始可復工，而非
    向監造單位之被上訴人通知，此由證人陳裕國稱復工報告單是先給被上訴人，再
    由被上訴人通知上訴人，及證人陳福勝證稱〔照規定停工要復工，手續上今日公
    司要先送復工申請單給我們公司，我們公司核可後，再檢到業主中華電信公司認
    可之後才完成手續。〕等語，可知今日公司依約應向上訴人報備，而非向被上訴
    人報備，被上訴人只是協助代為辦理復工行政手續而已。又由上訴人所提出系爭
    推管工程停工報告單，乃係因路權問題而停工，而依工程合約第四條第三項第二
    點之約定，挖掘路權未核准，乃係經上訴人核准始可停工之事由，系爭推管工程
    既係上訴人因顧及路權問題而准予停工，則復工與否當亦由上訴人視路權問題已
    否解決而認定，且由證人陳福勝證稱〔復工報告單經過我們核可後，是否必經業
    主確認許可之後才施工，視情況而定，如果是一般情況，我們核可之後送到業主
    之後二、三日即可施工，如果是牽涉其他單位工程較有障礙之停工，必待業主確
    定障礙清除之後才可施工〕，可知並非復工即可施工。經查，依復工報告單可知
    被上訴人與上訴人係同於八十二年五月廿一日接獲今日公司之復工通知，而實際
    狀況為被上訴人係在八十二年五月廿一日下午約三時多，始接獲上開通知，然依
    上開工程合約之規定，今日公司應向上訴人為復工之報備或核准，因此被上訴人
    雖已接獲復工通知，然在今日公司尚未向上訴人報備或核准前，被上訴人無法知
    悉今日公司是否已為復工之報備或核准，亦即被上訴人在未接獲上訴人之通知前
    ，仍無法知悉復工是否已報備或核准，亦即被上訴人無法僅從今日公司復工通知
    ，即得知停工原因之路權問題是否已解決，而此應由上訴人核准或備查後通知，
    始為正確。
  (十一)依證人陳裕國之證詞可知停工係因台電公司未配合排除，在今日公司未申請上訴
    人核可變更設計或上訴人通知台電人員並予以確定得予挖掘地點前，僅身為監造
    人員之被上訴人在未接獲上訴人之通知或指示前，如何得知悉是否得以復工，是
    上訴人稱復工報備即可，不僅是上訴人在與今日公司間工程合約規範之疏失外，
    且亦未免對被上訴人苛以太重之義務。又被上訴人係於事故發生當日下三、四時
    左右，才接獲今日公司復工之通知，而被上訴人在接獲通知後，並隨即將復工報
    告單送至上訴人，豈料當天下午五時四十四分（下班時間後）即發生挖斷電纜事
    件，此事實業經證人陳福勝證述屬實，且由證人陳福勝之證詞可知，今日公司復
    工之前均未曾事先通知，又由上訴人在另案一再主張今日公司事先未通知復工，
    故該日監工未到場執行職務，上訴人既主張其事先未接獲復工通知，顯見被上訴
    人與上訴人事前均同未接獲復工通知。
  (十二)承攬報酬請求權固有民法第一百二十七條規定二年時效之適用，惟被上訴人所請
    求之系爭推管工程，雖於八十四年六月六日即已完驗收，惟上訴人在原審對於被
    上訴人債權存在之事實，並不否認，且在歷次書狀中詳細計算本件之工程款為若
    干，另提出未領委託設計監造公費統計表，再由上訴人八十六年十一月廿日南高
    線建八十六字第０一九０號函等情節，均可知上訴人已一再承認被上訴人請求權
    存在，依民法第一百二十九條之規定，其請求權之消滅時效，亦已中斷而無罹於
    短期時效可言。
三、證據：除引用在原審提出之証據外，另聲請訊問証人陳褔勝。
丙、本院依職權調取台灣高雄地方法院八十三年度訴字第二五二號中華電信股份有限
    公司台灣南區電信分公司南高雄營運處及今日公司與台灣電力股份有限公司高屏
    供電區營運處間損害賠償事件全卷。
      理      由
一、上訴人中華電信股份有限公司台灣南區電信分公司南高雄營運處之法定代理人原
    為王吉森，嗣變更為乙○○，有中華電信股份有限公司八十七年十月六日信人字
    第八七A0000000號令在卷可稽，並經乙○○合法承受訴訟，先予明。
二、被上訴人起訴主張：伊於民國八十至八十四年間，與上訴人改制前身台灣南區電
    信管理局第一工程總隊（嗣因改制及改組而由上訴人承受業務），簽訂電信土木
    工程委託設計或監造契約，約定由被上訴人負責設計及監造工程業務，被上訴人
    業已陸續完成，並經上訴人驗收完畢，惟上訴人尚有部分報酬未為給付，爰本於
    兩造間之工程合約，請求上訴人給付新台幣（以下同）一百零三萬零一百四十七
    元（嗣於本院審理時減縮為一百萬元）及法定遲延利息。又被上訴人於設計系爭
    推管工程時，即曾申請上訴人行文相關管線管理單位配合，惟因上訴人行文錯誤
    ，致無法獲得台電公司之地下管線資料，然已參酌鐵路局之資料，並實地勘查後
    始為設計，已依債務本旨為履行，至被上訴人之監工人員雖未於今日公司復工時
    到場，但係因未接獲復工通知所致，且台電公司之地下管線遭挖斷，係因今日公
    司未按設計圖施工，並非可歸責於被上訴人，被上訴人並無債務不履行之賠償責
    任可言，上訴人主張抵銷，即無所據，況縱認上訴人可以抵銷，亦已逾民法第四
    百九十八條之一年期間，而不得再為主張；另被上訴人就系爭推管工程之請求權
    ，雖已逾二年之時效，但嗣後業經上訴人承認，上訴人自不得再主張時效抗辯等
    語。
三、上訴人則以被上訴人於設計時，疏於調查，且未實際會勘，造成設計施工圖位置
    與台電公司地下電纜管線竣工圖標示位置不一致，致訴外人今日公司現場施工打
    造鋼板樁時，即使偏向外側施工，仍不免損及台電公司之管線，又事故發生當日
    ，被上訴人並未派監工到場監督，致未能及時避免損害，則被上訴人之設計及監
    造，均有過失；而上訴人因今日公司之施工損及台電公司之管線，業經判決應賠
    償台電公司二百二十九萬六千二百七十七元及法定利息，並已給付予台電公司，
    此項賠償責任既係因被上訴人之設計及監造之疏失所致，被上訴人即應負債務不
    履行責任，且此項債務不履行之損害賠償請求權時效為十五年，時效尚未消滅，
    爰以此賠償責任之金額，與被上訴人請求之金額為抵銷，經抵銷後，被上訴人之
    債權即歸於消滅；又被上訴人就系爭推管工程部分之請求權，已逾二年之時效而
    消滅，上訴人並無承認時效或中斷時效之情事，自得拒絕給付等語為抗辯。
四、被上訴人主張與上訴人訂有電信土木工程委託契約，負責：(一)旗山局配合一八四
    線第三期道路幹配管工程之設計，(二)高雄十全局配合四十四期第一工區幹配管工
    程之設計，(三)高雄鹽埕局配合四十四期第一工區配管工程之設計，(四)高雄鹽埕局
    鼓山三路幹管增管工程之設計，(五)高雄鹽埕局鼓山三路幹管增管工程之監造，(六)
    高雄鹽埕局公園路管道穿越鐵路推管工程之監造，被上訴人均已依約履行並交付
    予上訴人驗收完畢，詎上訴人就上開工程，僅給付部分設計或監造費用，依序分
    別有設計服務費為十七萬九千一百一十五元、五萬六千八百三十三元、六萬七千
    五百五十八元、十一萬九千三百四十元，及監造服務費四十六萬五千三百二十九
    元、十四萬一千九百七十二元（此項監造服務費金額，被上訴人減縮為十一萬一
    千八百二十五元），合計為一百萬元尚未給付之事實，業據提出電信土木工程委
    託設計（或監造）契約五份、委託設計合約協議同意書四份、驗收証明書五份、
    工程結算資料六份為証（見原審卷第七～五十六頁、第一七五～一九八頁），且
    為上訴人所不爭執（見原審卷第二０四～二０七頁），則被上訴人此部主張之事
    實，可堪認為真實。上訴人就得拒絕給付之理由，則提出：(一)系爭推管工程部分
    ，已逾二年之請求權時效。(二)被上訴人就系爭推管工程之設計及監造有過失，應
    負債務不履行之損害賠償責任，得據以主張抵銷等語為依據。茲就此項抗辯，分
    別說明如下：
甲、時效消滅部分：
  (一)依民法第一百二十七條第一項第七款規定，承攬人之報酬及其墊款，如因二年間
    不行使，其請求權即因時效而消滅。經查，依兩造委託監造契約第四條約定，監
    造公費應於工程驗收結算証明書核妥後付清，有該契約在卷可稽（見原審卷第四
    十三頁），而系爭推管工程，係於八十四年五月十二日至六月六日驗收，亦有驗
    收証明書在卷可憑（見原審卷第五十六頁），則被上訴人就系爭推管工程之報酬
    請求權，係八十四年六月六日起即可行使，而本件被上訴人係於八十七年五月二
    十一日始具狀向原審起訴，有起訴狀之收狀日期可稽，則被上訴人於提起本件訴
    訟時，顯已逾二年之請求權時效。
  (二)被上訴人雖主張上訴人在本件第一審訴訟期間，並未就時效消滅為抗辯，且提出
    〔未領委託設計監造公費統計表〕，計算被上訴人請求之金額（見原審卷第二０
    四～二０七頁），已有承認被上訴人請求權之表示。惟時效消滅之抗辯，係屬當
    事人之攻擊防禦方法，而上訴人並無修正後民事訴訟法第四百四十七條各款所規
    定限制攻擊防禦方法之情形，自得於本審理中為時效消滅之抗辯；至上訴人在原
    審提出未請領費用之計算清單，依其性質，應係屬對被上訴人請求金額計算方式
    之爭執，尚難認有承認被上訴人請求權存在之意思，況上訴人於答辯聲明中既請
    求駁回被上訴人之請求，亦無在訴訟中承認被上訴人請求權存在之可能，被上訴
    人此項論據，本院尚難採信。
  (三)被上訴人雖又主張依上訴人八十六年十一月二十日南高線建（八六）字第０一九
    ０號函所附之系爭推管工程損害台電地纜賠償協調會紀錄所載，上訴人亦已承認
    被上訴人請求權存在（見本院卷第八三～八六頁），依民法第一百二十九條第一
    項第二款規定，有中斷時效之效力。惟該次協調會係於八十六年十一月十日所召
    開，詎八十四年六月六日系爭推管工程驗收，被上訴人可行使請求權時起，已逾
    二年期間，與中斷時效係指時效消滅前因一定事由之發生而阻止時效進行之意義
    不同，應無民法第一百二十九條第一項第二款所稱〔承認〕之中斷時效事宜，被
    上訴人此項法律意見，尚有誤解；然被上訴人既以該協調會紀錄主張上訴人之時
    效抗辯不可採，應係主張民法第一百四十四條第二項時效消滅後以契約承認債務
    之意思，惟民法第一百四十四條第二項之〔承認〕，固不須以書面契約為要件，
    但仍須依該意思表示之內容，足以使人明確知悉債務人有承認債務存在並願意給
    付之意思，此從該條前段規定〔請求權已經時效消滅，債務人仍為履行之給付者
    。〕之文義對照觀之，可得佐証，故如債務人僅認知債務之存在，而未表示同意
    給付時，即難符合〔承認〕之要件。經查，該協調會紀錄記載〔本工程委託亞洲
    技術服務社設計、監造，依據委託設計契約第五條第六項及委託監造契約第五條
    第四項規定，亞洲技術服務社賠償責任，若日後判決本營運處負賠償責任，依法
    向亞洲技術服務社求償。〕、〔本案損害賠償依委託契規定，亞洲技術服務社既
    應負賠償責任，為確保權益，暫緩支付該服務社設計、監造公費。〕，依其文義
    ，上訴人顯係認被上訴人有債務不履行之情形，而欲以可能受有之損害賠償為抵
    銷，故決議暫緩支付設計、監造公費，則上訴人顯無同意給付之意思，依本院上
    開見解，即難認上訴人業已〔承認〕該債務，被上訴人此項主張，本院亦難為其
    有利之認定。
  (四)從而，上訴人就被上訴人請求系推管工程之監造公費十一萬一千八百二十五元部
    分，為時效消滅之抗辯，應可採信，上訴人即得拒絕給付。
乙、設計或監造疏失部分：
  (一)依兩造簽訂之電信土木工程委託設計契約第二條第一項約定〔本契約成立後乙方
    （即被上訴人）應負責辦理事項如下：(1)細部設計：根據甲方（即上訴人）提供
    之電信土木工程（包括洞道、洞道鐵架、專用橋工程）管線示意圖、衡量地上交
    通量，及依本約第八條規定所查勘之地下埋設物及土質情況，設計電信管工程（
    洞道、專用橋另附結構計算書）測繪詳細施工設計圖，送交甲方核對。（註：甲
    方僅作管線路由規劃之核對，其他有關管線、洞道、專用橋等之設計施工（包括
    結構計算、埋設位置、施工方法等），均由乙方負設計之全責）。〕，又契約第
    八條約定〔人孔、管道之埋設位置，甲方認為必須試挖，或乙方認為必須試挖，
    經甲方同意者，由乙方負責辦理。〕（見原審卷第一三二～一三七頁），則被上
    訴人依該委託設計契約固有勘查地下埋設物（管線）之義務，但就是否先行試挖
    以確地下管線之埋設位置，則無強制性，且被上訴人如認須試挖時，仍須經上訴
    人之事先同意，故被上訴人於設計時，如依其他相關資料，已足為完整之設計時
    ，試挖即非必要之步驟，而本件被上訴人於設計時，雖未經試挖程序，但既經參
    酌原先鐵路局高雄工務段會勘該推管工程之勘驗記錄而為設計，且被上訴人係於
    八十年六月十五日受託設計，於八十年五月廿三日完成設計圖交付予上訴人，而
    上訴人係於近二年後之八十二年二月廿四日始與今日公司簽約，並於同年三月九
    日開工，被上訴人於開工前亦曾函請上訴人通知管線管理單位配合，係因上訴人
    誤通知台電公司高雄區營運處，而非通知負責電纜線業務之台電公司高屏供電營
    運處，致無法取得台電公司之地下纜線資料，此亦為上訴人所不爭執，則上訴人
    以被上訴人並未經試挖或未申請調取其他單位之管線資料即行設計，致嗣後今日
    公司實際施工時損及台電公司之地下纜線，為設計有疏失之論據，本院尚難採認
    。
  (二)至中華鑑測中心所制作鑑定報告書固認如按設計圖施工，有可能會挖到台電公司
    地下電纜竣工圖標示之埋設位置（見原審卷第一一三～一一四頁）。然查，中華
    鑑測中心之鑑定報告係以〔設計圖位於緊臨圍牆東側０～五、五公尺（長），公
    園路橋鉛垂線左側約三～六、五公尺（寬）處；台電地下電纜線峻工圖係位於緊
    臨圍牆東側，公園路橋鉛垂線左側約三公尺處。〕，為其判斷之依據，而該判斷
    所依據之數據既非完全一致（均表明約三公尺處），鑑定結果復僅表明〔可能〕
    會挖到台電地下電纜線，則此項鑑定結果，既未能明確佐証設計圖與台電電纜線
    峻工圖間之相互關係，而可認定與設計圖與峻工圖不符，自難據以認定被上訴人
    之設計有疏失，況台電公司之電纜線峻工圖與實際施工位置並不相同，亦為該鑑
    定報告所認定（見原審卷第一一三頁，該報告鑑定結果之壹），且今日公司施工
    時並未依設計圖之設計而施工，而証人即鑑定報告制作人陳耀廷於原審復証稱〔
    電纜位置沒有開挖，如果按照設計圖施工，會不會挖到電纜不知情；原告設計圖
    的位置長三點五公尺，寬五點五公尺，距離陸橋三公尺，依此推進，未能確定是
    否會挖到電纜，依推進方向而異其結果。〕等語（見原審卷第二二九頁），顯見
    尚難僅以鑑定報告中之〔可能挖到〕之意見，為被上訴人設計有疏失之論據。
  (三)依兩造間訂立之委託監造契約第二條第二項有關施工監造部分，固約定被上訴人
    有對系爭推管工程為指導監督之責任部，且契約第五條第三、四項亦約定，施工
    期間被上訴人未派監工員到場或因監工疏忽，造成上訴人損失時，均應負責賠償
    （見原審卷第四十～四四頁），而今日公司於八十二年五月二十一日復工及發生
    損及台電公司電纜線事故時，被上訴人並未派監工人員到場，亦為被上訴人所不
    爭執。惟查，依上訴人與今日公司所訂立之電信土木工程合約第四條第五項約定
    〔本工程所有開、停、復、竣工報單，乙方（今日公司）均須依規定向甲方（上
    訴人）報備或核准。〕（見本院卷第一０一頁），可見有關復工事宜，今日公司
    依工程合約之約定，應向上訴人報備或核准後始可復工，並非一經向監造單位之
    被上訴人為通知即可復工，況今日公司原先係因施工方法變更，須經設計單位核
    准，且另一鼓山施工路段，因須挖掘路面，亦須經市府核准，故以路權尚未核准
    為由停工，參酌上開工程合約將第四條第三項將〔挖掘路權未核准〕列為須經上
    訴人核准始可停工之事由，就同一事由於復工時，亦應解為應須上訴人核准始可
    復工，方為相當；又証人即今日公司之監工陳裕國証稱〔復工報告單是先給被上
    訴人，再由被上訴人通知上訴人。〕（見本院卷第一八四頁），証人即被上訴人
    原任監工陳福勝證稱〔照規定停工要復工，手續上今日公司要先送復工申請單給
    我們公司，我們公司核可後，再檢到業主中華電信公司認可之後才完成手續。〕
    、〔復工報告單經過我們核可後，是否必經業主確認許可之後才施工，視情況而
    定，如果是一般情況，我們核可之後送到業主之後二、三日即可施工，如果是牽
    涉其他單位工程較有障礙之停工，必待業主確定障礙清除之後才可施工。〕（見
    本院卷第二三五頁）等語，顯見本件復工程序，應先經上訴人之核准，上訴人抗
    辯僅須報備即可，本院尚難採信。
  (四)本件復工程序，係由今日填具復工報告單，於八十二年五月二十一日送由被上訴
    人審核，經被上訴人主任張英洲、監工主任陳福勝及助理工程師董孝文於同日簽
    章後，今日公司再持送上訴人收文，經會送各有關單位，再送至線工室線正工程
    司時，係八十二年五月二十五日，則八十二年五月二十一日復工日當日，上訴人
    既尚未為核准之表示，亦尚未函知今日公司准予復工，則負監造責任之被上訴人
    ，即無從在五月二十一日確知可合法復工，自難課以當日須到場執行監工之職務
    ，上訴人認被上訴人當日未到場監工，致今日公司施工時損及台電公司之電纜線
    ，係監工過程中有疏失，本院亦難為其有利之認定。
  (五)今日公司於施工時，並未確實依照被上訴人之設計圖為施工，其實際施工位置與
    被上訴人之設計圖向西偏移四、三公尺，向南偏移０、六四公尺，業經中華鑑測
    中心鑑定明確，有該鑑定報告在卷可憑（見原審卷第一一四頁，鑑定報告結果之
    參），且依証人陳裕國之証言，當日挖掘深度僅二公尺左右，而台電公司之電纜
    線則係埋設於地下三公尺處（見本院卷第一八四頁背面），則損及台電公司電纜
    線之主要原因，應係今日公司之施工過失所致，此亦為台電公司與上訴人及今日
    公司間損害賠償事件之確定判決所認定，業經本院依職權調取該卷查証屬實，故
    尚難認與被上訴人之未到場監造間，有相當因果關係存在。
  (六)從而，上訴人抗辯被上訴人就系爭推管工程部分，有設計及監造上之疏失，應負
    債務不履行之損害賠償責任，並得據以主張抵銷，即無從准許。又上訴人既無損
    害賠償債權可供抵銷，則兩造有關該債權之請求權時效之法律意見，本院即無審
    酌之必要，併予說明。
五、綜上所述，被上訴人本於委託設計及監造契約之法律關係，請求上訴人給付設計
    及監造公費，在新台幣八十八萬八千一百七十五元及自起訴狀繕本送達之翌日即
    八十七年六月二日起（八十七年六月一日送達，有送達証書在卷可稽），至清償
    日止，按年息百分之五計算之利息，即有理由，應予准許，原審就此部分命上訴
    人為給付，即屬正當，上訴意旨指摘原判決此部分不當，請求廢棄改判，並無理
    由，應予駁回。至原審命上訴人給付系爭推管工程之監造公費十一萬一千八百二
    十五元部分，因已逾時效而消滅，上訴人自得拒絕給付，原審未及審酌時效抗辯
    而准許，尚有違誤，上訴意旨指摘其不當，請求廢棄改判，為有理由，應予廢棄
    ，並駁回被上訴人之請求。又本件被上訴人勝訴部分，因未逾一百萬元，依民事
    訴訟法第四百六十六條第一項規定，上訴人並不得上訴至第三審，則經本院判決
    後即告確定，故尚無宣告假執行之必要，爰就被上訴人假執行之聲請，併予駁回
    。
結論：本件上訴為一部有理由、一部無理由，依民事訴訟法第四百四十九條第一項、
第四百五十條、第七十九條但書，判決如主文。
中      華      民      國    八十九    年      五      月    三十      日
                                    臺灣高等法院高雄分院民事第四庭
~B1審判長法官  王錦村
~B2法      官  曾錦昌
~B3法      官  林紀元
右為正本係照原本作成。
不得上訴。
中      華      民      國    八十九    年      六      月      一      日
~B法院書記官  張明賢
                                                                        Ｄ


司法院資訊處製作；財團法人民間司法改革基金會備份。
